【裁判字號】    95,訴,615
【裁判日期】    951027
【裁判案由】    給付違約金
【裁判全文】
臺灣臺中地方法院民事判決  95年度訴字第615號
原      告  御登國際有限公司
法定代理人  甲○○
訴訟代理人  丙○○
            丁○○
被      告  乙○○
當事人間請求給付違約金事件，本院於中華民國95年10月11日言
詞辯論終結，判決如下：
    主      文
被告應給付原告新臺幣陸萬元，及自民國九十四年十二月二十七
日起至清償日止按週年利率百分之五計算之利息。
原告其餘之訴駁回。
訴訟費用由被告負擔十四分之一，餘由原告負擔。
本判決原告勝訴部分，得假執行。但被告以新臺幣陸萬元為原告
預供擔保，得免為假執行。
    事實及理由
壹、原告部分：
  一、聲明：
    (一)被告應給付原告新臺幣（下同）833,549元，及自支付命
      令送達之翌日起至清償日止，按週年利率百分之5計算之
      利息。
    (二)訴訟費用由被告負擔。
  二、陳述：
    (一)被告於民國92年6月起受雇於原告擔任美容師，並於94年7
      月1日簽立「淵澤關係企業（御登國際有限公司、淵澤商
      行、玉蔻企業社）員工服務切結書」（下稱系爭切結書）
      ，保證其於受僱期間內絕無「未按正常程序離職（無故棄
      職）或「離職未做完整交接手續」情事發生，否則，除返
      還預領之業績獎金外，願無條件給付原告相當於離職前6
      個月薪資總額之賠償金，作為賠償原告因此所受損害之總
      額。
    (二)詎被告於94年8月30日在未預告原告之情況下，僅以存證
      信函通知原告自94年9月1日起終止與原告之僱傭關係後，
      即未再上班，亦未與原告辦理離職交接手續及返還業績獎
      金，致原告因此遭受需緊急登報應徵人員、未達與第三人
      約定之業績數目而遭罰款、短少營收利益及因被告未完成
      所接客戶之美容服務而影響客戶權益等財產上及商譽上之
      損害。原告請求被告依約給付如其離職前6個月薪資總額
      833,549元之違約金，均未獲置理，為此爰依系爭切結書
      之法律關係提起本件訴訟，請求被告給付如訴之聲明之違
      約金及法定利息。
  三、證據：提出淵澤關係企業（御登國際有限公司、淵澤商行
      、玉蔻企業社）員工服務切結書、被告離職前6個月薪資
      明細表、臺中水湳郵局存證信函（第2164號）、被告大陸
      地區配偶工作許可證、被告臺灣地區旅行證及出入境證、
      94年9月登報費用明細及廣告內容資料（含收據3張）、寶
      雅國際股份有限公司應付帳款總表、應付帳款扣補原因明
      細表、應付帳款收入明細表、原告公司臉部護膚價位表、
      原告公司產品買賣契約書、被告應提撥金額統計表、被告
      陳情書各1份為證。
貳、被告部分：
  一、聲明：
    (一)原告之訴駁回。
    (二)如受不利判決，願供擔保請准免為假執行。
  二、陳述：
    (一)被告自92年6月起受雇於原告擔任美容師，94年7月1日原
      告要求被告簽訂系爭切結書，但被告告訴原告，自己並不
      懂中國字，原告即脅迫被告如不簽立切結書即必須離職，
      並迫使被告於切結書上簽名與捉住被告之手加蓋手印。
    (二)嗣被告因母病須返回大陸照護，乃向原告請假數月，惟遭
      原告悍然拒絕，始於94年8月30日離職，然離職當天已會
      同原告派來之總務即訴外人江先生盤點客戶留存於專櫃內
      之貨品，當時並有同專櫃之同事即訴外人王俊杰、張靜宜
      、吳美雯等三人在場親見被告與江先生盤點交接完畢，並
      未有原告所指之「離職未做完整交接手續」情事，且被告
      所接客戶之產品服務於被告離職前大皆已期滿，其餘則明
      示取回產品不再要求被告提供服務，或因到外地而聯絡不
      到，甚至係他人轉介之客戶而並未向被告購買任何產品者
      ，是被告離職並未對客戶產生影響。被告更向客戶表示俟
      自大陸返台後定完成後續服務，但被告自大陸返台後即遭
      原告提起訴訟，致被告因此無法完成後續之工作。
    (三)系爭切結書為原告單方預定用於同類契約條款而訂定之定
      型化契約，內容均有利於原告單方，對被告顯失公平，依
      民法第247條之1規定，應為無效。
    (四)系爭切結書係於94年7月1日簽訂，依不溯及既往之原則，
      原告自無理由請求被告返還94年7月1日以前所領取之業績
      獎金。況原告公司產品之買賣契約書均僅以產品之銷售為
      標的，並不包含提供消費者美容服務，且被告任職期間內
      均和客戶約定以所購買之產品於專櫃內使用完畢為契約內
      容，從未以提供美容服務一定堂數課程之方式向消費者推
      銷產品，原告以未完成服務堂數為由，要求被告退還業績
      獎金亦無理由。
參、本院之判斷：
  一、原告主張，被告自92年6月起受雇於原告擔任美容師，94
      年7月1日與原告簽立系爭切結書，嗣於94年8月30日以郵
      局存證信函通知原告於同年9月1日離職後即未再上班，且
      被告離職前6個月薪資總額為833,549元等事實，為被告所
      不爭執，堪信為真實。
  二、按「當事人得約定債務人於債務不履行時，應支付違約金
      。」「當事人互相表示意思一致者，無論其為明示或默示
      ，契約即為成立。」「因被詐欺或被脅迫而為意思表示者
      ，表意人得撤銷其意思表示」「依照當事人一方預定用於
      同類契約之條款而訂定之契約，為左列各款之約定，按其
      情形顯失公平者，該部分約定無效：一、免除或減輕預定
      契約條款之當事人之責任者。二、加重他方當事人之責任
      者。三、使他方當事人拋棄權利或限制其行使權利者。四
      、其他於他方當事人有重大不利益者。」，民法第250 條
      第1項、第153條第1項、第92條第1項本文、第247條之1分
      別定有明文。次按「當事人主張有利於己之事實者，就其
      事實有舉證之責任。但法律別有規定，或依其情形顯失公
      平者，不在此限」「當事人聲明之證據，法院應為調查。
      但就其聲明之證據中認為不必要者，不在此限。」「聲明
      人證，應表明證人及訊問之事項。」民事訴訟法第277 條
      、第286條但書及第298條第1項亦復有明文。又最高法院
      38年穗上字第195號判例意旨略謂：「上訴人之訴訟代理
      人在言詞辯論期日，雖稱有中人可以證明某事實，惟未表
      明此等中人之姓名或其他足以表示其人之事項，俾原審得
      依其表明從事調查，尚不能認為依據民事訴訟法第二百九
      十八條聲明人證。」。經查：
    1.系爭切結書之真正及其內容均為被告所不爭執，揆諸上開
      民法第153條第1項規定，系爭切結書之法律關係即為成立
      。
    2.被告雖抗辯系爭切結書係遭原告脅迫所簽，然為原告所否
      認，被告就此並未能舉證以實其說，其此部分之抗辯即不
      可採。況被告亦未就其遭脅迫所為之意思表示，主張及證
      明其已行使撤銷權，故系爭切結書內容對於兩造自仍合法
      有效存在，兩造均應同受拘束，併此敘明。
    3.依系爭切結書之約定內容觀之，雖僅規範乙方（即被告）
      片面對甲方（即原告）負有不為損害甲方信譽及商譽行為
      、忠實執行職務、保密及禁止競業、預告離職、辦理交接
      與返還預領之業績獎金等契約義務，但此等義務並未使乙
      方（即被告）拋棄權利或限制乙方（即被告）行使權利，
      此外；亦未有免除或減輕甲方（即原告）責任、加重乙方
      （即被告）責任或其他於乙方（即被告）有重大不利益等
      約定，對被告即無顯失公平情形之可言。從而；系爭切結
      書之約定，依據上開民法第247條之1規定，即未有無效之
      情事。
    4.系爭切結書第6條第1項約定：「乙方離職應遵守離職前一
      個月預告（專櫃主管及年資達一年以上的美容師須兩個月
      預告）、填寫離職單、交付預領之業績獎金給甲方並完整
      交接，以利甲方即時進行招募、交接及結算預付業績獎金
      ，若乙方違背本項規定，如「未按正常程序離職（無故棄
      職）」、「離職未做完整交接手續」等情事發生時，願無
      條件賠償甲方相當於離職前六個月薪資總額之賠償金做為
      因此所生商譽、管銷等損失或不利益；其中若未交付預領
      之業績獎金給甲方者，除應賠償該賠償金外，尚應返還預
      領之業績獎金給甲方。」，惟本件被告於94年8月30日以
      郵局存證信函通知原告於同年9月1日離職後即未再上班，
      顯然違反上開約定。被告雖抗辯其離職係因原告拒絕其請
      假在先，然原告對此則為否認，並主張被告係無故曠職。
      對此；被告則未就其抗辯提出其他積極證據以實其說，揆
      諸上開民事訴訟法第277條規定，其抗辯原告拒絕其請假
      ，即無可採。況縱雇主違反勞動基準法第43條前段「勞工
      得因婚、喪、疾病或其他正當事由請假」之規定，拒絕勞
      工請假，勞工得依同法第14條第1項第6款規定，以「雇主
      違反勞動契約或勞工法令，致有損害勞工權益之虞」為由
      ，不經預告終止契約；惟被告亦未就此提出並證明其已於
      原告拒絕其請假之日起30日內為終止契約意思表示之抗辯
      。從而；原告主張，被告違反系爭切結書第6條第1項約定
      ，未按正常程序離職（無故棄職），即屬可採。
    5.綜上所述，原告依據系爭切結書第6條第1項約定，請求被
      告給付違約金，洵屬有據。至被告抗辯原告請求返還業績
      獎金為無理由一節，查原告就該業績獎金僅以之為證明其
      受有損害之攻擊方法，並未以之為本件之訴訟標的而為請
      求，自無詳予論駁之必要，附此敘明。
  三、末按「違約金，除當事人另有訂定外，視為因不履行而生
      損害之賠償總額。」「約定之違約金額過高者，法院得減
      至相當之數額。」民法第250條第2項及第252條規定甚詳
      。所謂「視為因不履行而生損害之賠償總額」，乃將債務
      不履行債務人應賠償之數額予以約定，亦即一旦有債務不
      履行情事發生，債權人即不待舉證證明其所受損害係因債
      務不履行所致及損害額之多寡，均得按約定違約金請求債
      務人支付，惟此種違約金於債權人無損害時，不能請求。
      而審核當事人約定之違約金是否過高，須依一般客觀事實
      、社會經濟狀況、當事人所受損害情形及債務人如能依約
      履行時，債權人可享受之一切利益為衡量標準，苟有過高
      情事，法院即得以職權或經債務人請求核減至相當之數額
      。至所謂「債權人可得享受之一切利益」，依民法第216
      條規定，係指依通常情形或依已定之計劃、設備或其他特
      別情事，可得預期之利益者而言。經查：
    1.本件原告主張，因被告違反系爭切結書約定，致原告受有
      具體損害，爰請求被告給付違約金833,549元。被告則抗
      辯原告所舉(1)登報費用為原告經營業務之必要費用，與被
      告是否違約無關，不得作為損害之項目；(2)賣場業主之罰
      款及；(3)每月短少300,000元之營業收入均與銷售業績有
      關，惟銷售業績受市場經濟之影響並無固定之數額，縱使
      被告並未離職，被告亦無法保證其每月營收平均可達30至
      40萬元，此2部分之損害賠償請求即無理由等語。
    2.按爭切結書第6條第1項雖未具體約定「相當於離職前6個
      月薪資總額賠償金」之性質，然原告於其理由補充狀中已
      主張該賠償金屬「損害賠償預定性質」之違約金，且被告
      對此並不爭執，應堪認定，揆諸上揭說明，原告僅需證明
      其受有損害，毋待舉證證明其所受損害係因債務不履行所
      致及損害額之多寡，即得按約定數額請求被告支付違約金
      。惟約定之違約金額苟有過高情事，法院得減至相當之數
      額，已如前述。本院茲審酌原告之營業方式，乃向精品百
      貨賣場承租專櫃，再聘請美容師銷售美容保養品，被告未
      按正常程序離職（無故棄職），導致原告不僅損失業績利
      益，亦造成人事成本之增加，商譽信用亦不無相當影響，
      並因此致未達賣場業主之業績而遭罰款，及其他一切情況
      ，認原告請求被告給付違約金833,549元，即有過高之情
      事，爰依上開民法第252條規定，予以酌減為60,000元。
  四、從而，原告依據系爭切結書第6條第1項之約定，請求被告
      給付60,000元及自95年1月3日（支付命令送達之翌日，本
      件被告於民事聲明異議狀中自承其於94年12月26日收受支
      付命令之送達）起至清償日止，按週年利率百分之5計算
      之利息，為有理由，應予准許；逾此部分之請求為無理由
      ，應予駁回。
  五、本判決所命被告給付之金額未逾500,000元，爰依民事訴
      訟法第389條第1項第5款之規定依職權宣告假執行。被告
      則陳明願供擔保請准免為假執行，核無不合，爰酌定相當
      之擔保金額，予以准許。
  六、本件事證已臻明確，兩造其餘之攻擊或防禦方法，經本院
      斟酌後，認為均不足以影響本判決之結果，自無逐一詳予
      論述之必要，併此敘明。
肆、據上論結，本件原告之訴一部為有理由，一部為無理由，依
    民事訴訟法第79條、第389條第1項第5款、第392條第2項判
    決如主文。
中    華    民    國    95    年    10    月    27    日
                  民事第三庭    法  官  李悌愷
以上正本係照原本作成。
如對本判決上訴，須於判決送達後20日內向本院提出上訴狀。
中    華    民    國    95    年    10    月    27    日
                                書記官  何惠文


司法院資訊處製作；財團法人民間司法改革基金會備份。
